最　高　行　政　法　院　判　決
　　　　　　　　　　　　　94年度判字第00408號
上　訴　人　甲○○○
即被上訴人
訴訟代理人　林春榮律師
上　訴　人　財政部臺灣省中區國稅局
即被上訴人
代　表　人　鄭宗典
上列當事人間因贈與稅事件，上訴人對於中華民國92年4月16日
臺中高等行政法院91年度訴字第564號判決，提起上訴，本院判
決如下：
　　主  文
原判決撤銷訴願決定及復查決定關於八十五、八十六、八十八年
度贈與稅及罰鍰暨該部分訴訟費用之裁判均廢棄，發回臺中高等
行政法院。
上訴人甲○○○之上訴駁回。
第二項部分，上訴審訴訟費用由上訴人甲○○○負擔。
　　理  由
本件上訴人甲○○○於原審起訴主張：原處分以甲○○○於民國
85、86、87及88年間依序將現金新臺幣（下同）7,751,000元、
33,479,428元、9,900,000元及2,850,000元轉存入甲○○○之子
王朝曦、女王佳惠、王惠美、侄子王朝生、王勝弘及侄女王蕙樺
等人於台中商業銀行豐原分行、台新國際商業銀行豐原分行、中
華商業銀行豐原分行、泛亞商業銀行豐原分行及安泰商業銀行豐
原分行（以下依序稱台中商銀、台新商銀、中華商銀、泛亞商銀
、安泰商銀）定期存款帳戶中，已超過各該年度贈與稅免稅額，
而未依遺產及贈與稅法規定辦理贈與稅申報，經原處分機關財政
部臺灣省中區國稅局查獲，乃核定甲○○○85、86、87及88年度
贈與總額分別為7,751,000元、33,479,428元、9,900,000元及2,
850,000元，淨額為6,751,000元、32,479,428元、8,900,000元
及1,850,000元，應納稅額864,710元、9,356,359元、1,418,000
元及103,500元，並依行為時遺產及贈與稅法第44條規定，按核
定應納稅額處1倍之罰鍰864,700元、9,356,300元、1,418,000元
及103,500元。惟查本件甲○○○不但與配偶王瑞源及子女同居
，亦與公婆王石練、王林阿茹、小叔王瑞發夫妻及王瑞潭夫妻等
8人同財共居，家中財務由甲○○○及王石練另二媳婦王林月香
、王廖碧菊輪流管理，每人負責半年，在該媳婦負責之期間，其
對已到期之定期存款究以何人名義辦理續存或轉存，均逕行決定
及辦理，無庸得原存款名義人或新存款名義人之同意，此由卷內
系爭資金之取款、轉帳或存入憑條上之筆跡只有甲○○○與王林
月香、王廖碧菊等3人可知，故甲○○○與王朝曦等六名子女或
侄子女間並無贈與關係。另參諸王朝生、王勝弘、王蕙樺、王朝
曦、王惠美、王佳惠於本院91年度訴字第563號王林月香贈與稅
一案之91年10月17日證詞，可知王朝生等人之印章及定存單由甲
○○○及其他長輩保管，王朝生等人無從領取款項，亦即對各該
筆定期存款並無處分權，是甲○○○與王朝生等6人，就系爭款
項，顯無贈與之合意。系爭16筆資金來源及流向詳如甲○○○
92,1,2準備書狀附表所載。其中編號85A2一筆係甲○○○於85年
6月13日自其帳戶匯6,650,000元至王朝曦台中商銀之帳戶內，再
從王朝曦該帳戶匯3,800,000元至王勝弘台中商銀之帳戶轉作定
期存款，原處分機關臺灣省中區國稅局竟認定此係甲○○○於85
年6月13日贈與王勝弘3,800,000元，實屬無據；另86A4、86A5、
86A7、86A8、86A9、86A10及88A1等7筆亦有與此相同之認定課稅
基礎事實與證據不符的問題。且系爭16筆資金，其中多筆均係集
甲○○○和家族其他成員中一人、甚至數人之款項成一筆存入甲
○○○子女或侄子女之帳戶，益證甲○○○與王朝生等六名子女
、侄子女間不存有贈與契約，渠等間之法律關係應屬民法或信託
法上之信託。請求撤銷訴願決定、復查決定及原處分等語。（原
審判決訴願決定及復查決定關於85、86、88年度贈與稅及罰鍰部
分均撤銷，甲○○○其餘之訴駁回。甲○○○就其敗訴部分提起
上訴）
上訴人財政部臺灣省中區國稅局則以：查系爭定期存款至財政部
臺灣省中區國稅局進行調查為止，除一筆於87年6月15日解約由
受贈人提領現金外，餘15筆皆仍續存中。又因系爭款項係以王朝
曦等6人名義存放於金融機構，其法律關係應係民法第474條第1
項所規定之消費借貸行為，即由王朝曦等6人依渠等與金融機構
之消費借貸關係取得利息。則依上開條文規定，王朝曦等6人所
移轉予金融機構之系爭存款，其所有權自屬於王朝曦等6人，縱
如甲○○○所稱系爭款項係由甲○○○等人管理，亦不影響系爭
款項所有權之歸屬。且各該受贈人皆以所有人之身分將系爭定存
利息申報為其各該年度之綜合所得，原處分認系爭款項係贈與，
據以補徵贈與稅並裁處罰鍰，並無不合等語，資為抗辯。（原審
判決訴願決定及復查決定關於85、86、88年度贈與稅及罰鍰部分
均撤銷。財政部臺灣省中區國稅局就該部分提起上訴）
原審以：本件原處分機關財政部臺灣省中區國稅局以甲○○○於
85、86、87及88年間依序將現金7,751,000元、33,479,428元、
9,900,000元及2,850,000元轉存入其子王朝曦、女王佳惠、王惠
美、侄子王朝生、王勝弘及侄女王蕙樺，台中商銀、台新商銀、
中華商銀、泛亞商銀及安泰商銀定期存款帳戶中，乃核定甲○○
○85、86、87及88年度贈與總額7,751,000元、33,479,428元、
9,900,000元及2,850,000元；淨額為6,751,000元、32,479,428
元、8,900,000元及1,850,000元，應納稅額864,710元、9,356,3
59元、1,418,000元及103,500元。關於甲○○○此資金轉入王勝
弘等人銀行定期存款帳戶，其中(一)85年4月26日匯入王勝弘台中
商銀51,000元（甲○○○92年1月2日準備書狀二附表編號85A1，
以下編號均取自該附表）。(二)85年6月13日匯入王朝生安泰銀行
3,400,000元（85A3）。(三)85年12月21日匯入王朝生台新商銀500
,000 元（85A4）。(四)86年1月17日匯入王佳惠台新商銀3,634,00
0元（86A1）。(五)86年1月22日匯入王佳惠台新商銀4,000,000元
（86A2）。(六)86年6月12日匯入王惠美泛亞商銀1,812,000元（86
A3）。(七)86年7月3日匯入王惠美泛亞商銀7,246,178元（86A6）
。(八)87年5月28日匯入王朝曦中華商銀9,900,000元（87A1）等8
筆定期存款。有相關傳票、銀行存款條、存摺、匯款單及各類存
款交易明細表等附原處分卷可稽，又此8筆定期存款迄今續存中
，均為甲○○○所不爭。復按「動產所有權之歸屬，以占有為要
件，銀行、郵局、公司存款為名義存款人所有，在未提領前，不
能指為他人所有，否則權利義務之主體無從確定，物權將陷於紊
亂。」，改制前行政法院著有62年判字第127號判例。又當事人
主張有利於己之事實，就其事實有舉證責任，民事訴訟法第277
條前段定有明文，並為行政訴訟法第136條規定所準用。甲○○
○於外觀上既經原處分機關臺灣省中區國稅局查得有上開資金移
轉行為，又上開定期存款之利息亦經各該存款帳戶所有人分別於
當年度申報利息所得，此為甲○○○所是承（甲○○○於原處分
卷附之復查申請書中亦主張其僅對定期存款之利息贈與），按以
自己存款取得利息再據以向稅捐稽徵機關申報利息所得為常理，
自可推論各該存款之本金，均為各該存款帳戶所有人所有，是甲
○○○於存入本金於各該存款帳戶時，即為各該帳戶所有人所占
有，其所有權已移轉予該存款名義人，而有受贈之合意甚明，又
稅捐稽徵機關並未直接參與當事人間之私經濟活動，其能掌握之
資料自不若當事人，是稅捐稽徵機關如已提出相當事證，客觀上
已足能證明當事人之經濟活動，即難謂未盡舉證責任。是本件當
原處分機關臺灣省中區國稅局已就甲○○○資金總額、流向及應
繳納稅款之要件盡舉證責任，甲○○○否認存在贈與關係，即須
舉反證以證其說。證人王月香（甲○○○之妯娌）雖到庭證稱：
「其與公婆、夫之兄弟王瑞潭、王瑞源等夫妻均住一起，同財共
居，金錢均由3妯娌每半年管理1次，定期存款均以其這一代或下
一代之子女名義存入，利息每月領1次，作為家裡每人平時支出
，只有看銀行帳戶存摺資料，因管理金錢之人均為親人，基於信
賴關係，所以未再另作帳簿，銀行存摺與印鑑由輪到之管理人負
責保管，利息由管理人去領，子女或姪子都不知系爭存款之金額
。」等語。惟上開存款大都為數百萬元之大額存款，又證人所稱
其同財共居為大家庭，有三代同居之情形，金錢由第二代之3妯
娌輪流管理，則以此家族規模及金額，如系爭存款僅為家族之金
錢管理，又有3人輪流負責管理，理應設置帳簿記載明確各筆存
款之資金流程，以杜糾葛及每次均能由前手明確交接後手管理，
然依證人所言均未設帳簿或其他記帳方式處理家族之存款，實違
事理，其證言尚難採為甲○○○有利之證明。至上開85A3該筆定
期存款，甲○○○85年6月13日匯入王朝生安泰商銀帳戶，雖於
87 年6月15日王朝生因存款到期匯入王蕙樺泛亞商銀帳戶，甲○
○○主張用以清償王蕙樺之債務而買台支票交給甲○○○之夫王
瑞源之債權人，惟此筆定期存款已存有2年，又非王朝生直接提
款交付或轉回甲○○○，抑或代甲○○○清償其債務，以此尚不
得謂此資金有回流至甲○○○之情形。從而，甲○○○對於原處
分機關臺灣省中區國稅局上揭所舉證之贈與事實，所提出之反證
未能成立以推翻之，自不能認其主張之事實為真實，從而，原處
分機關臺灣省中區國稅局依行為時遺產及贈與稅法第3條第1項、
第24條第1項、第44條及財政部84年6月20日台財稅第841630947
號函及80年8月16日台財稅第801253598號函釋規定，核課甲○○
○87年度部分之贈與稅及罰鍰之處分，並無不合。至85、86及88
年度之上開各筆定期存款部分，甲○○○主張並非贈與，尚難採
信，惟此三年度中另有下述8筆定期存款，原處分機關臺灣省中
區國稅局有認定課稅基礎事實與證據不符之違誤，而影響此三年
度之贈與稅總額、稅額及罰鍰，是原處分機關臺灣省中區國稅局
關於85、86、88年度核課甲○○○贈與稅及罰鍰部分仍均應予撤
銷，其詳如下：(一)85年6月13日匯入王勝弘台中商銀3,800,000元
（85A2）。此款項係先由甲○○○匯6,650,000元於王朝曦台中
商銀帳戶，再由王朝曦匯3,800,000元於王勝弘台中商銀帳戶。
(二)86年6月23日匯入王蕙樺泛亞商銀3,951,000元（86A4）。此款
項係先由甲○○○及王瑞潭各匯入2,139,000元及1,461,000元予
王勝弘豐原市信用合作社帳戶作定期存款，86年6月23日到期轉
3,620,108元匯入王蕙樺泛亞商銀帳戶，甲○○○亦匯入1,812,
000元予該帳戶。(三)86年6月25日匯入王蕙樺泛亞商銀2,112,000
元（86A5）。此款項先由甲○○○匯入王朝生安泰商銀帳戶作定
期存款，於86年6月25日到期由王朝生轉2,745,000元予王蕙樺泛
亞商銀之帳戶。(四)86年7月28日匯入王蕙樺泛亞商銀1,000,000元
（86A7）。此款項先由甲○○○匯入王佳惠泛亞商銀帳戶作定期
存款，於86年7月28日到期由王佳惠提出現款6,333,000元匯入王
蕙樺泛亞商銀之帳戶。(五)86年7月2日匯入王惠美中華新商銀2,81
6,250元（86A8）。此款項先由甲○○○匯入王朝曦萬通銀行帳
戶作定期存款，於86年7月2日到期由王朝曦將6,431,000元匯入
王惠美中華商銀之帳戶。(六)86年7月5日匯入王惠美中華商銀3,30
8,000元（86A9）。此款項先由甲○○○匯入王佳惠之華南商銀
帳戶作定期存款，於85年1月5日到期由王佳惠將3,529,000元匯
入王佳惠之豐原市信用合作社帳戶作定期存款，86年7月5日到期
由王佳惠匯入4,608,000元予王惠美之中華商銀作定期存款。(七)
86年7月8日匯入王惠美中華商銀3,600,000元（86A10）。此係由
甲○○○於85年7月8日各將1,800,000元匯入王朝曦於萬通銀行
及王朝生在安泰商銀之帳戶，86年7月8日到期，再由此2人依序
將1,811,0 00元及1,809,000元匯入王惠美中華商銀帳戶作定期
存款。(八)88年6月14日匯入王朝生台中商銀2,850,000元（88A1）
此款項先由甲○○○匯入王朝曦於台中商銀帳戶作定期存款，於
88年6月14日匯入王朝生台中商銀帳戶作定期存款。按此8筆定期
存款，甲○○○既將資金轉入他人銀行帳戶，客觀上此帳戶名義
人已受有此資金之移轉，甲○○○並未提出事證證明該資金最後
欲給付何人，僅經該銀行帳戶名義人之帳暫存，事後再由此帳戶
名義人移往他人等事由，自可認定該帳戶名義人為受贈人，至此
人事後將此資金移往何處，為其受贈後資金之處分之問題，並不
影響其受贈事實之認定。原處分機關臺灣省中區國稅局係以資金
最後流向為認定何人為受贈人之標準，顯有認定課稅基礎事實與
證據不符之違誤，自有未合。綜上，本件原處分機關臺灣省中區
國稅局復查決定核課甲○○○87年度部分之贈與稅1,418,000元
及為稅額1倍罰鍰1,418,000元之部分，並無違誤，訴願決定對此
部分予以維持，亦無不合，甲○○○請求撤銷此部分原處分、復
查決定及訴願決定，為無理由，應予駁回。又上述8筆定期存款
，原處分機關財政部臺灣省中區國稅局認甲○○○贈與之事實，
有所未合，而此均影響本件85、86及88年度贈與總額、稅額及罰
鍰之核定，是復查決定關於此三年度核課甲○○○贈與稅及罰鍰
部分，有違誤之處，訴願決定對此亦予以維持，亦有未合，此部
分應由本院均予撤銷，由原處分機關財政部臺灣省中區國稅局另
為適法之處分，以符法制。至甲○○○另行請求撤銷本件原處分
機關財政部臺灣省中區國稅局85、86及88年度之原課稅及罰鍰部
分，按甲○○○已依法對該處分申請復查，原處分機關財政部臺
灣省中區國稅局對該處分重核後作復查決定，該復查決定如有變
更處分之部分，即以此復查決定取代原處分，而復查決定如經本
院撤銷，即回復至復查之程序，由原處分機關財政部臺灣省中區
國稅局對原處分重核，且依上開判決意旨，此三年度甲○○○並
非無贈與行為，僅原處分機關財政部臺灣省中區國稅局課稅事實
與證據不符，是甲○○○請求撤銷原處分，顯謂原處分機關財政
部臺灣省中區國稅局關於此三年度對甲○○○已無核課贈與稅之
權限，自屬無據，是上訴人甲○○○此部分之訴，亦為無理由，
併予駁回。
本院查：（一）關於甲○○○上訴部分：按關於舉證責任之分配
，依行政訴訟法第136條固準用修正前民事訴訟法第277條之規定
，即當事人主張有利於己之事實者，就其事實有舉證之責任。惟
查稅捐稽徵機關所須處理之案件多而繁雜，有關課稅要件事實，
類皆發生於納稅義務人所得支配之範圍，稅捐稽徵機關並未直接
參與當事人間之私經濟活動，其能掌握之契約訂立等資料自不若
契約當事人，契約當事人之主觀意思亦非不可由客觀上所存之各
種資料加以推知，故稅捐機關就當事人履約之情事為舉證，如已
從客觀上為各種調查，如銀行存款憑條、匯款單、存摺、往來明
細、當事人稅捐申報資料等，足推知契約之訂立，即難指為未盡
舉證責任。原審以臺灣省中區國稅局已就甲○○○資金總額、流
向及應繳納稅款之要件盡舉證責任，甲○○○否認存在贈與關係
，即須舉反證以證其說，並以甲○○○對於臺灣省中區國稅局所
舉證之贈與事實，所提出之反證未能成立以推翻之，而不認其主
張之事實為真實，維持原處分關於87年度之贈與稅及罰鍰之處分
，並未違背論理法則及經驗法則。又原判決對於甲○○○主張王
朝曦只是提供帳戶供其長輩存錢，不清楚存多少錢，其印章及定
存單更由長輩保管，無從領取款項，對系爭定期存款並無處分權
等云，業已說明不予採信之理由，則上訴人甲○○○主張王朝曦
等人於原法院91年度訴字第563號一案相同之證詞，自亦無從憑
採。另甲○○○與王朝曦並未訂有信託契約，亦無受益人之指定
，其以該利息所得由王朝曦申報，主張為信託關係，洵無足採。
甲○○○於上訴後復主張王朝曦只是人頭云云，惟系爭存款於查
獲時仍在王朝曦中華商銀定存中，為上訴人所不爭，上訴人對其
主張部分未舉證以實其說，無足採信。又甲○○○不服財政部臺
灣省中區國稅局85、86、87、88年度贈與稅及罰鍰之原核定處分
，申請復查，經該局駁回其復查，則該復查決定已取代原核定處
分，甲○○○循序提起行政訴訟，自係以該復查決定為程序標的
，原審應就訴願決定及復查決定有無違誤，予以審理，至原核定
處分既非本件訴訟之程序標的，自毋庸審酌。則原判決駁回甲○
○○請求撤銷財政部臺灣省中區國稅局85、86、88年度之原核定
處分部分，亦無違誤。原審關於甲○○○敗訴部分之判決，並無
違背法令，甲○○○求予廢棄，為無理由。（二）關於財政部臺
灣省中區國稅局上訴部分：查系爭16筆存款其中編號85A2、86A4
、86A5、86A7、86A8、86A9、86A10及88A1等筆，係上訴人甲○
○○將資金轉入王朝曦、王勝弘、王朝生、王佳惠等中間人帳戶
，到期再由渠等帳戶轉存王勝弘、王蕙樺、王惠美、王朝生等人
帳戶。原處分以查獲前中間人王朝曦、王勝弘、王朝生、王佳惠
等人於85、86及88年間所取得之資金已再移轉予王勝弘、王蕙樺
、王惠美、王朝生等人，中間人王朝曦等4人從未使用支配或處
分該資產，未享有受贈之利益，認甲○○○係以迂迴方式贈與王
勝弘、王蕙樺、王惠美、王朝生等人，連同其餘7筆課甲○○○
85、86、88年度之贈與稅及科處罰鍰。則原審自應就甲○○○此
資金之迂迴安排，是否有贈與王勝弘等人之真意，詳予調查，而
非就甲○○○移轉資金予中間人是否構成贈與為論斷（因原處分
並未就此部分補課贈與稅）。乃原判決遽以上訴人甲○○○將資
金轉入他人銀行帳戶，客觀上此帳戶名義人已受有此資金之移轉
，自可認定該帳戶名義人為受贈人，至此人事後將此資金移往何
處，為其受贈後資金之處分之問題等語，不僅與實質課稅原則有
違；且甲○○○已自承上開中間人帳戶之存款於到期後再由其親
自轉存王勝弘等人，顯非中間人之事後處分問題，其認定事實難
謂無違經驗法則。財政部臺灣省中區國稅局主張原判決違背法令
，為有理由，應將此部分之判決廢棄，發回原審就原處分是否與
遺產及贈與稅法第4條之課稅要件相符詳予審認後，另為適法之
判決。
據上論結，本件甲○○○之上訴為無理由，財政部臺灣省中區國
稅局之上訴為有理由，爰依行政訴訟法第255條第1項、第256條
第1項、第260條第1項，第98條第3項前段，判決如主文。
中    華    民    國    94    年    3     月    10    日
                  第五庭審判長法  官　趙　永　康
                              法  官　吳  錦  龍
                              法  官　鄭　淑　貞
                              法  官　侯　東　昇
                              法  官  林　文　舟
以  上  正  本  證  明  與  原  本  無  異
中    華    民    國    94    年    3    月    11     日
　　　　　　　　　　　　　　　書記官　阮　桂　芬
